【裁判字號】    95,保險上易,22
【裁判日期】    951213
【裁判案由】    給付保險金
【裁判全文】
臺灣高等法院臺中分院民事判決      95年度保險上易字第22號
上  訴  人  國寶人壽保險股份有限公司
法定代理人  乙○○
訴訟代理人  丙○○
被  上訴人  丁○○
訴訟代理人  甲○○
上列當事人間請求給付保險金事件，上訴人對於民國九十五年八
月廿九日臺灣臺中地方法院九十五年度保險字第十三號第一審判
決提起上訴，本院於九十五年十一月廿九日言詞辯論終結，茲判
決如下：
    主  文
上訴駁回。
第二審訴訟費用由上訴人負擔。
    事  實
甲、程序方面：
    被上訴人國寶人壽保險股份有限公司之法定代理人已變更為
    林萬生，有股份有限公司變更登記表影本一份在卷可稽（本
    院卷第4至9頁），林萬生於民國（以下同）95年9月18日具
    狀聲明承受訴訟（見同卷第4至9頁），核無不合。
乙、實體方面：
一、兩造之聲明：
(一)、上訴人方面：求為判決：
  １、原判決廢棄。
  ２、被上訴人在第一審之訴駁回。
(二)、被上訴人方面：求為判決：駁回對造之上訴。
二、本件被上訴人起訴主張：訴外人陳庚井於89年1月19日，以
    自己為要保人（起訴狀誤載被上訴人為要保人）兼被保險人
    ，向上訴人投保終身壽險附加意外險新臺幣（下同）100萬
    元（保單號碼為0000000000號，下稱系爭附約保險），並指
    定被上訴人為系爭附約保險之受益人，訂約後。被保險人陳
    庚井於93年5月28日被毒蛇咬傷，送往臺中市林新醫院急救
    ，經醫生注射抗毒血清後住院觀察，於同年5月31日出院。
    嗣於93年6月15日下午7時22分，因頭暈、雙手及嘴臉麻木，
    再度前往林新醫院急診，次日上午急救無效，自動辦理出院
    後，於自宅死亡，該醫院醫師開立之死亡證明書上明確記載
    被保險人陳庚井係因毒蛇咬傷造成心肺衰竭死亡，被上訴人
    於93年12月2日向上訴人申請意外身故保險金理賠，竟遭上
    訴人拒絕，爰依據保險契約之法律關係，求為命上訴人應給
    付被上訴人100萬元及自93年12月16日起至清償日止按年息
    10％計算之利息，並宣告假執行之判決。
二、上訴人則以：被保險人陳庚井雖曾於93年5月28日遭「雨傘
    節」毒蛇咬傷住院，惟醫院施以血清治療後既已出院，被保
    險人遭毒蛇咬傷之意外傷害事故，並未造成其死亡或殘廢。
    且依行政院國軍退除役官兵輔導委員會臺中榮民總醫院（下
    稱臺中榮總）94年12月7日函覆被上訴人訴訟代理人甲○○
    之函文「說明五」欄內已排除蛇毒致死之可能，顯見被保險
    人雖有遭毒蛇咬傷之意外事故，但無因蛇毒發生死亡之結果
    ，依系爭附約保險之約定，上訴人自無給付保險金之義務，
    且依被上訴人所提出之林新醫院檢驗報告單所載，被保險人
    之肝指數高達數千，超出正常值「10～37」數百倍，被保險
    人顯係死於急性肝衰竭。被保險人接受血清治療後，並無併
    發血清病，縱令有併發血清病，亦屬於個人內在特殊體質之
    反應，被保險人死亡歷程，未符合系爭附約保險所約定非由
    疾病所引起之外在突發事故所致死亡之要件，仍應認定屬於
    一般疾病身故範疇，上訴人對此仍無需負擔給付意外身故保
    險金之責任等語，資為抗辯。
三、
(一)、被上訴人主張訴外人陳庚井以自己為被保險人，向上訴人
      投保系爭附約保險，並指定被上訴人為系爭附約保險之受
      益人。被保險人於93年5月28日因傷送往臺中市林新醫院
      急救，經醫生注射抗毒血清後住院觀察，於同年5月31日
      出院。嗣於93年6月15日下午7時22分，因頭暈、雙手及嘴
      臉麻木，再度前往林新醫院急診，次日上午急救無效，自
      動辦理出院後，於自宅死亡，被上訴人已於93年12月2日
      向上訴人申請意外身故保險金理賠，為上訴人所拒絕等情
      ，業據被上訴人提出林新醫院病歷（見原審卷第10至13、
      25至30、3 5至37頁）、診斷書（原審卷第24頁）、上訴
      人理賠核定通知單及說明函等件為證（原審卷第15至18頁
      ），復為上訴人所不爭執，此部分事實，堪信為真實。至
      被上訴人主張被保險人係遭毒蛇咬傷意外死亡之事實，則
      為上訴人所否認，並以上開情情詞為辯。是本件之爭點為
      ：被保險人是否遭毒蛇咬傷之意外傷害事故而致死亡？
(二)、依上訴人所提之系爭附約保險保單條款第6條約定：「被
      保險人於本附約有效期間內，因遭受意外傷害事故，致
      其身體蒙受傷害而致殘廢或死亡時，依照本附約的約定，
      給付保險金」、「前項所稱意外傷害事故，指非由疾病引
      起之外來突發事故」。而意外傷害事故之界定，在有多數
      原因競合造成傷殘或死亡事故之情形時，應側重於「主力
      近因原則」，以是否為被保險人因罹犯疾病、細菌感染、
      器官老化衰竭等身體內在原因以外之其他外來性、突發性
      （偶然性）、意外性（不可預知性）等因素作個案客觀之
      認定，並考量該非因被保險人本身已存在可得預料或查知
      之外在因素，是否為造成意外傷殘或死亡事故之主要有效
      而直接之原因（即是否為其重要之最近因果關係）而定（
      參看最高法院94年度臺上字第1816號判決）。
(三)、被保險人係於93年5月28日因遭毒蛇咬傷，送往臺中市林
      新醫院急救，經醫生注射抗毒血清後住院觀察，於同年5
      月31日出院。被保險人於93年5月28日送至台中市林新醫
      醫院神經內科急救，其病歷「病史」欄內載稱：「yeste
      r day snake bite by雨傘節（即昨天被蛇雨傘節咬）、
      牙關僵硬、嘴麻」，經檢驗診斷後施以血清治療（見林新
      醫院病歷第2至4頁、第8至12頁）；嗣於93年6月15日下午
      7時22分再送同一醫院急診室，依該日急診病歷 (二)所載
      ：「病人（指被保險人）自認為5／28蛇咬後未痊癒，但
      查病歷已有打抗毒性血清」（見外放被保險人林新醫院病
      歷第50頁），當天急診處方明細診斷為「動物毒性之毒性
      作用」及「急性酒精中毒」（見外放被保險人林新醫院病
      歷第75頁）。次日生化檢查結果及血清免疫學檢查結果、
      緊急生化檢驗報告單均記載：診斷1：動物性毒性作用源
      於非醫藥物；診斷2：酒癮徵候群（見外放被保險人林新
      醫院病歷第62頁至第67頁）。上訴人指稱：被保險人於93
      年6月15日至林新醫院就診之診斷，雖載有「動物毒性之
      毒物作用」，但該診斷並無毒物化驗結果支持云云，並無
      可採。被上訴人自行向臺中榮總諮詢結果，臺中榮總雖認
      為：「病人（指被保險人）於93年5月28日被雨傘節咬傷
      經抗毒血清治療後症狀緩解出院，於93年6月15日下午再
      度急診，當時主訴雙手及嘴臉麻木，應不是毒素殘留體內
      復發所致，但無法完全排除血清病的可能」、「血中酒精
      濃度51．47mg／dl是可能稍為影響病人神智或判斷力，但
      隨著時間的過去，到隔天的早上，血中酒精應大多已排出
      。因此，酒精中毒的直接死因的可能性很小，病人後來神
      智表現的躁動情形，可能是缺氧或其他中樞神經的異常」
      等情，雖有被上訴人所提出之臺中榮總94年12月7日中榮
      急字第0940012266號函附卷足憑（原審卷第63、64頁），
      惟台中榮總所為上述意見，係被保險人自己付費向該醫院
      諮詢所為之函復，並非受訴法院以正式函文囑託鑑定。原
      審檢附被保險人在林新醫院之病歷資料，函請國立臺灣大
      學醫學附設醫院鑑定結果，認為：「陳庚井先生（即被保
      險人，以下同）於93年5月28日被雨傘節咬傷，經抗毒血
      清治療後出院，93年6月15日下午再度前往急診，當時主
      訴雙手麻、嘴臉麻及頭暈，林新醫院安排其住院治療，當
      時血中GOT為26、GPT為24，全血球計數及腎功能亦為正常
      ，陳先生於93年6月16日凌晨3時10分躁動不安，醫師給予
      鎮靜藥物，後於當日6時10分發現其呼吸停止開始急救，
      然急救未成功而死亡。陳先生之死亡原因無法確定，惟蛇
      咬傷經血清治療後造成併發血清病死亡，確實為可能之原
      因。臺中榮總之鑑定報告中所引用之文獻可以說明此可能
      。國寶人壽所主張之死因為急性肝衰竭，惟陳先生至急診
      時肝功能正常，在經過12小時後GOT升到4340、GPT上升到
      3170而死亡。此並非肝衰竭之表現，應係心跳停止急救導
      致肝傷害的表現，換言之，GOT、GPT之上升係休克的結果
      而非原因」等語，有該院95年6月8日校附醫秘字第095000
      1840號函附鑑定意見在卷可稽（原審卷第79、80頁），由
      此鑑定報告，足認被保險人被毒蛇咬傷送醫經醫院施以血
      清治療後造成併發血清病死亡，確為被保險人死亡最可能
      之原因，被保險人之死亡原因並非如上訴人所稱之「急性
      肝衰竭」，被保險人之肝功能檢查GOT、GPT數字之上升，
      係休克的結果而非休克的原因。上訴人指稱被上訴人未舉
      證證明被保險人係因被毒蛇咬傷造成血清病而死亡云云，
      自非有據。
(四)、被保險人係因蛇咬傷經血清治療後造成併發血清病死亡，
      為其死亡最可能之原因之情，已如前述，亦即本件引起被
      保險人直接死亡最大可能為血清病，而血清病之先行原因
      則為毒蛇咬傷，揆諸上開「主力近因原則」之說明，堪認
      被保險人之死因係因毒蛇咬傷所造成，屬意外死亡；被上
      訴人所提出之林新醫院死亡證明書（原審卷第14頁）「死
      亡種類」欄內明確載明：被保險人之死亡原因種類為「意
      外死」，死亡證明書上「死亡原因」欄「直接引起死亡之
      疾病為心肺衰竭，先行原因為：「毒蛇咬傷」。
(五)、綜上所述，本件被保險人係因遭蛇咬傷經血清治療後造成
      併發血清病死亡，為被保險人死亡最可能之原因，符合系
      爭保險第６條所稱：「被保險人於本附約有效期間內，因
      遭受意外傷害事故，致其身體蒙受傷害而致殘廢或死亡時
      ，依照本附約的約定，給付保險金」之約定，從而被上訴
      人以伊為系爭保險契約之受益人，本於履行保險契約之法
      律關係，請求上訴人依約給付系爭保險金100萬元及自要
      保人交齊證明文件後十五日即93年12月16日起 (此起算日
      為上訴人所不爭)至清償日止，按年息10％計算之利息，
      洵屬正當，原審為被上訴人勝訴之判決，並依兩造之聲請
      ，各酌定相當擔保金額，分別為「准」、「免」假執行之
      宣告，核無不合，上訴論旨，指摘原判決不當，求予廢棄
      改判，為無理由，應予駁回。
四、本件事證已臻明確，上訴人請求傳訊證人即林新醫院醫師訊
    明被保險人於93年6月16日就診時是否有血清症狀。惟查被
    保險人於93年6月16日就診，經林新醫院採取檢體檢驗，其
    生化檢查結果及血清免疫學檢查結果、緊急生化檢驗報告單
    均記載：「診斷1：動物性毒性作用源於非醫藥物」之情，
    已如上述〔見本判決理由三之 (三)所載〕，顯無再予傳訊
    醫師必要。又兩造其餘攻擊防禦方法及舉證，經核均於判決
    結果不生影響，不予逐一論述，附此敘明。
五、據上論結，本件上訴為無理由，依民事訴訟法第449條第1項
    、第78條，判決如主文。
中    華    民    國    95    年    12    月    13    日
                      民事第一庭審判長法  官  邱森樟
                                      法  官  饒鴻鵬
                                      法  官  陳繼先
以上正本係照原本作成。
不得上訴。
                                      書記官  鄧智惠
中    華    民    國    95    年    12    月    15    日
                                                      Ｈ


司法院資訊處製作；財團法人民間司法改革基金會備份。
